【裁判字號】    97,台上,1716
【裁判日期】    970424
【裁判案由】    常業詐欺
【裁判全文】
最高法院刑事判決            九十七年度台上字第一七一六號
上  訴  人  甲○○
上列上訴人因常業詐欺案件，不服台灣高等法院台中分院中華民
國九十六年八月二日第二審判決（九十五年度上訴字第二○一四
號，起訴案號：台灣台中地方法院檢察署九十三年度偵字第四六
五三、五六二一、一○三○七、一二七四一、一九七七四號，九
十四年度偵字第八二三一號），提起上訴，本院判決如下：
    主  文
上訴駁回。
    理  由
按刑事訴訟法第三百七十七條規定：上訴於第三審法院，非以判
決違背法令為理由，不得為之。是提起第三審上訴，應以原判決
違背法令為理由，係屬法定要件。如果上訴理由書狀並未依據卷
內訴訟資料，具體指摘原判決不適用何種法則或如何適用不當，
或所指摘原判決違法情事，顯與法律規定得為第三審上訴理由之
違法情形，不相適合時，均應認其上訴為違背法律上之程式，予
以駁回。本件原判決認定上訴人甲○○自民國九十年九月十二日
起，先後在台中市○○區○○路三段四四七號二十六樓設立「宏
盛電子科技股份有限公司」（下稱宏盛公司）及在同市○區○○
○路三０三號九樓設立「亞太龍科技股份有限公司」（下稱亞太
龍公司），擔任總經理，為公司之實際負責人，僱用粘怡舜等多
人（業經判刑確定）擔任總監特助、行政助理、業務經理、協理
、副理等職務，共同基於常業詐欺之犯意聯絡，明知該等公司並
無職缺或可資轉介之工作，仍利用學校畢業生、退伍軍人與失業
人士急於求職之心理，先在各報紙及「求才令就業資訊社」等網
路上刊登徵聘「電腦工程師」、「行政人員、客服人員、總務人
員（上班地點：雲林科學園區）」、「冠宏科技公司行政職員」
、「環宇科技徵內勤人員、諮詢客服、會計助理、倉儲人員」等
求職訊息，或自行至人力銀行網站尋找求職者，或利用已退伍之
志願役士官兵尋找軍中同袍，誘使求職者前來應徵，再於面試時
，許以每月新台幣（下同）二至三萬餘元不等之固定薪俸，繼之
要求應徵者需購買宏盛公司之臭氧機、精油、淨水器與空氣濾清
器等產品（每單位為二萬元）。或投資入股亞太龍公司所設立之
網路咖啡店（每股二萬五千元）或投資購買電腦寄放（每台電腦
五萬元），否則即無法聘僱為員工等語，致使蔡芳來等人陷於錯
誤，分別交付六千元至二十萬三千元不等之金錢。迨應徵者已購
買公司產品或投資入股後，始告知公司並無底薪，任職者之薪資
均係採業務獎金制度，應徵者因無法向外界銷售公司產品或拉攏
他人入股，致無法取得業務獎金之酬勞，生活無以為繼，不得已
只得知難而退，或憤而離職；上訴人另以設於同市○○區○○路
二段六十之八號四樓之七之康和國際有限公司（下稱康和公司）
名義，由陳俊丞等人在報紙刊登：徵求內勤人員、諮詢客服、會
計助理、倉儲人員及儲備幹部等廣告，誘使林慧珠等人前來應徵
，再轉介其等至亞太龍公司任職時，分別告以：「須先入股，始
能領得薪水」「需先投資，始能取得工作」「須先買網咖股票，
始能取得工作」為由，，致使林慧珠等人陷於錯誤，受騙上當。
嗣後，被害人發覺受騙，即自行離職。上訴人等人以此「假應徵
、真詐財」之手法，重覆欺騙求職者，所得款項均依比例朋分花
用。上訴人復於九十二年十二月五日，商得林素霞同意共同出資
頂讓同市○○區○○路二段九十八號一樓之風玲瓏科技股份有限
公司（下稱風玲瓏公司）。同月八日，上訴人即以亞太龍公司法
定代理人名義與風玲瓏公司原法定代理人邱嬋娟之代理人陳建達
簽訂轉讓書，約定以一百三十萬元頂讓風玲瓏公司，上訴人同時
要求陳建達另行簽立一紙不實轉讓書，書立頂讓價格為二百萬元
。其後，上訴人即承同前常業詐欺之犯意，向林素霞訛稱係以二
百萬元受讓上開網路咖啡店，並提出前揭載明頂讓價格為二百萬
元之不實轉讓書一紙，以取信於林素霞，致林素霞信以為真，陷
於錯誤，於同年月十日依約如數匯款頂讓價格之半數一百萬元予
上訴人。嗣因林素霞詢問陳建達始查知受騙等情。因而撤銷第一
審關於上訴人部分之不當判決，改判仍論以共同常業詐欺罪，處
有期徒刑三年八月。已綜核全部卷證資料，詳加斟酌論斷，敘明
其所憑之證據及認定之理由，而以上訴人否認犯罪所持之辯解為
不足採，予以指駁綦詳，俱有卷存之證據資料可資覆按。從形式
上觀察，並無判決違背法令之情形存在。按刑法上之詐欺罪，以
意圖為自已或第三人不法所有，施用詐術，使人陷於錯誤，而將
本人或第三人之物交付為成立要件。現代社會中，犯罪集團所施
用之詐財手法千變萬化，其基本犯罪原理，均係針對一般人有所
需求之心理弱點，逐步設局而詐騙之。本件上訴人先後設立宏盛
及亞太龍公司，在報紙上刊載內容不實之徵人廣告，誘使謀職者
前來應徵，再採分工方式，或由公司成員誇飾公司之美麗遠景，
或由面試之職員給予工作機會為誘餌，要求應徵者需購買公司產
品或投資入股，始得進入公司任職，使應徵者陷於錯誤，貿然與
之訂立入股合約書或電腦寄售合約書，迨應徵者已購買公司產品
或投資入股後，始告知公司並無底薪，任職者之薪資均係採業務
獎金制度，應徵者因無法向外界銷售公司產品或拉攏他人入股，
致無法取得業務獎金之酬勞，只得自行吸收損失，或取回產品自
用；或因不瞭解網路咖啡店營運利潤分配之計算方式，只得任由
上訴人等人予取予求。乃係利用被害人急於謀職之心理弱點，逐
步設局而詐騙之，其等所為，為典型「假應徵、真詐財」之詐欺
犯罪行為，要無疑義。又上訴人邀請林素霞共同投資頂讓風玲瓏
公司，上訴人係以一百三十萬元價錢頂讓而來，卻向林素霞訛稱
以二百萬元受讓，致林素霞信以為真，陷於錯誤，給付共同投資
款一百萬元。雖該次行為係由上訴人單獨為之，但上訴人乃係基
於同前詐欺之概括犯意，反覆施用詐術，使人陷於錯誤，而交付
財物之職業性行為，原判決論以常業詐欺罪，其適用法則並無違
誤。又查證據之取捨及其證明力之判斷，屬於事實審法院之職權
，苟其所為之判斷，並不違背經驗法則及論理法則，即不能任意
指為違背法令，而執為合法之第三審上訴理由。而認定犯罪事實
所憑之證據，並不以直接證據為限，間接證據亦包括在內，審理
事實之法院綜合卷內之直接、間接證據，本於推理作用，得確信
其為真實之程度者，即非不得據之為有罪之認定。原判決論處上
訴人常業詐欺罪刑，係綜合上訴人及共同被告粘怡舜等人之部分
自白，被害人蔡芳來、林慧珠、林素霞等人之證詞，亞太龍公司
網站徵才資料、電腦寄售合約書，專案報聘書、聲明書、切結書
、新進人員訓練考核表、轉讓書及搜索照片等直接、間接證據，
本於推理作用，確信其為真實之程度，而為有罪之認定，其採證
並無違背證據法則。其中關於上訴人有無詐欺之犯意？其以登報
徵才為由、要求應徵者購買公司產品或投資入股，使應徵者訂立
入股合約，是否屬於施用詐術之行為？被害人有無陷於錯誤？其
登報行為與應徵者交付財物間有無「因果關係」？上訴人與林素
霞間究係共同投資頂讓風玲瓏公司，抑由上訴人頂讓後再轉賣予
林素霞等細節。此乃原審取捨證據及證據證明力判斷職權之合法
行使，其所為判斷，尚無悖乎一般論理法則，自不得指為違法。
另查上訴人以康和公司名義，由陳俊丞等人在報紙刊登徵才廣告
，誘使林慧珠等人前來應徵，再轉介其等至亞太龍公司任職時，
亦係以「假應徵、真詐財」之手法，欺騙被害人財物。其與陳俊
丞等人間顯有犯意之聯絡及行為之分擔。縱上訴人非康和公司之
負責人，但上訴人以康和公司名義徵才，著由亞太龍公司人員詐
財，自應對於全部所發生之結果共同負責，原判決論以共同常業
詐欺罪，亦屬合法。自無向經濟部查詢康和公司解散前之負責人
究為何人之必要，原審未為無益之調查，尤無違法可言。末查刑
之量定乃法律賦予法院自由裁量之事項，倘於科刑時，已斟酌刑
法第五十七條所列各款事項，未逾越法定刑度，又未明顯違背正
義，即難謂違法。原判決審酌上訴人之素行、智識程度及犯罪之
動機、目的、手段，犯罪時間長達二年餘、詐騙金額甚夥、被害
人多達六十餘人。且其擔任宏盛公司及亞太龍公司實際負責人，
涉案最深，情節最重，犯後飾詞掩飾，毫無悔過之心，尚未與被
害人達成和解，賠償被害人之損失等一切情狀，量處有期徒刑三
年八月。已斟酌刑法第五十七條所列各款事項，並未逾越法定刑
度，又未明顯違背正義，自難謂違法。卷查部分受害人事後或向
勞工局申訴，或告知將訴諸法律，或百般請求，始取回部分款項
。並非上訴人與被害人和解，賠償損害之行為，原判決縱未予說
明不予採納之理由，究於原判決本旨無關，仍不得據為上訴第三
審之適法理由。上訴意旨置原判決上開明確論斷於不顧，對原審
取捨證據及證據證明力判斷之審判職權行使，任憑己見，或就同
一證據資料為相異之評價，或就不影響於判決本旨事項再為事實
上之爭辯，均與法律規定得為第三審上訴理由之違法情形，不相
適合，其上訴為違背法律上之程式，應予駁回。
據上論結，應依刑事訴訟法第三百九十五條前段，判決如主文。
中    華    民    國  九十七  年    四    月  二十四  日
                      最高法院刑事第十二庭
                          審判長法官  花  滿  堂
                                法官  黃  正  興
                                法官  陳  東  誥
                                法官  林  錦  芳
                                法官  郭  毓  洲
      本件正本證明與原本無異
                                      書  記  官
中    華    民    國  九十七  年    四    月  二十八  日
                                                 H


司法院資訊處製作；財團法人民間司法改革基金會備份。
